臺灣彰化地方法院民事判決　八十六年度訴字第一○三三號
　　原　　　告　　庚○○
　　　　　　　　　甲○○
　　被　　　告　　申○○
　　　　　　　　　戌○○
　　　　　　　　　黃○○
　　　　　　　　　Ｂ○○
　　被　　　告　　Ａ○○
　　　　　　　　　丑○○
　　　　　　　　　巳○○
　　訴訟代理人　　午○○
　　被　　　告　　癸○○
　　　　　　　　　辛○○
　　　　　　　　　乙○○
　　訴訟代理人　　子○○
　　被　　　告　　宇○○
　　訴訟代理人　　宙○○
　　被　　　告　　壬○○
　　　　　　　　　玄○○
　　　　　　　　　地○○
　　　　　　　　　未○○
　　訴訟代理人　　天○○
　　被　　　告　　酉○○
　　　　　　　　　戊○○
　　訴訟代理人　　亥○○
　　被　　　告　　丙○○
　　訴訟代理人　　己○○
　　被　　　告　　寅○
　　　　　　　　　辰○
　　　　　　　　　丁○○
　　　　　　　　　卯○○
右當事人間請求分割共有物事件，本院判決如左：
    主      文
被告戊○○、申○○、戌○○、黃○○、Ｂ○○、Ａ○○應就被繼承人徐仲喜所遺坐
落如附表一所示土地所有權之應有部分辦理繼承登記。
附表二所示之兩造共有坐落彰化縣溪湖鎮○○段第一０八地號、地目田，面積○‧○
九○○一四公頃土地分割如附圖所示。
附表三所示之兩造共有坐落彰化縣溪湖鎮○○段第一一三地號、地目建，面積○‧○
二四四六七公頃土地分割如附圖所示。
附表四所示之兩造共有坐落彰化縣溪湖鎮○○段第一一四地號、地目建，面積○‧一
一三○七八公頃土地分割如附圖所示。
附表五所示之兩造共有坐落彰化縣溪湖鎮○○段第一一六地號、地目建，面積○‧○
一二九六一公頃土地分割如附圖所示。
訴訟費用由兩造按附表六所示之比例負擔。
    事　　實
甲、原告方面：
一、聲明：求為判決如主文所示。
二、陳述：
  （一）緣如附表一所示之土地，其共有人徐仲喜已於民國八十三年十一月十八日死
        亡，繼承人即被告戊○○、申○○、戌○○、黃○○、Ｂ○○、Ａ○○等迄
        今未辦理繼承登記，故訴請渠等辦理繼承登記。
  （二）附表二至附表五所示之土地，其共有人即及持分均如附表二至五所示，均未
        訂立不分割之特約，且依其使用目的亦無不能分割之情形，惟未能達成分割
        之協議，爰請求依附圖為分割，因政府已規劃馬路可供通行，亦即坐落彰化
        縣溪湖鎮○○段第一一三、一一四地號土地北面有八公尺計劃道路、西側計
        劃道路十五公尺、東側計劃道路六公尺、南側計劃道路八公尺，故預定道路
        開闢後，舊有巷道即無存在必要，故大竹巷已不必要。而同段第一０八地號
        土地地形狹長，寬度僅十三‧五公尺，如再預留巷道，則可利用之土地僅寬
        七公尺而已，將造成共有人重大損失。至於被告辛○○向原告購得彰化縣溪
        湖鎮○○段第一一三地號土地之持分，係在訴訟繫屬中，依當事人衡定原則
        ，於本件訴訟並不生影響。
三、證據：提出土地登記簿謄本、地籍圖謄本、戶籍謄本、繼承系統表、地價證明書
    、彰化縣溪湖鎮公所簡便行文表影本、土地所有權狀影本等為證，並聲請勘測現
    埸。
乙、被告方面：
一、被告戊○○、酉○○部分：未於最後言詞辯論期日到場，惟據其前到場陳述略以
    ：
  （一）聲明：求為判決原告之訴駁回。
  （二）陳述：要和丑○○、巳○○分割在一起，不保持共有，不負擔訴訟費用。目
        前住屋被政府劃在八米道路上，而政府又不補償，不同意原告分割方案。如
        未將土地合併分割，將損及現有建物。
二、被告丑○○、巳○○部分：
  （一）聲明：同意合併分割。
  （二）陳述：辛○○等人若分割在一起，則要與被告辛○○等人分割在一起，但不
        負擔訴訟費用。不同意原告分割方案，因逐筆細分將造成畸零地，徒增紛爭
        ，亦難符合建築最小面積限制之規定，不符經濟，且各共有人如要合併使用
        而互換時，又將繳納土地增值稅，故應合併分割。又合併分割之方案已取得
        許多共有人之同意。
  （三）證據：提出使用執照影本、設計圖影本、分割同意書影本等為證。
三、被告丁○○、卯○○部分：未於最後言詞辯論期日到場，惟據其前到場聲明及陳
    述略以：同意原告之分割方案，渠二人希望分得土地能相鄰。
四、被告乙○○部分：未於最後言詞辯論期日到場，惟據其前到場陳述略以：
  （一）聲明：同意分割。
  （二）陳述：辛○○等人若分割在一起，則要與被告辛○○等人分割在一起，但不
        負擔訴訟費用，同意合併分割，對原告之分割方案亦無意見。
五、被告宇○○、宙○○部分：未於最後言詞辯論期日到場，惟據其前到場陳述略以
    ：
  （一）聲明：同意合併分割。
  （二）陳述：渠等建物並不在系爭土地上，且分割結果僅分得一小塊，同意合併分
        割。
六、被告天○○、未○○部分：未於最後言詞辯論期日到場，惟據其前到場陳述略以
    ：
  （一）聲明：求為判決原告之訴駁回。
  （二）陳述：要與被告未○○、地○○等人分割在一起，但不保持共有，分割時保
        留建物，希望土地合併後再分割使用。另兩造尚有他筆土地共有，原告為何
        只以四筆土地請求分割，而不將全部共有土地進行分割？建議將所有土地以
        抽籤方式決定取得土地位置，如要以分割方式，則被告要分在係爭第一一三
        地號土地上，合併分割方式是最合理之方案，難道還要將土地上之建物徹底
        拆除再重新分割土地？十八筆土地分割圖是經過多數人同意之決定，不同意
        之少數人願意支付損失費用及房屋補償嗎？
  （三）證據：提出所有權狀影本、分割圖影本為證。
七、被告丙○○部分：未於最後言詞辯論期日到場，惟據其前到場陳述略以：同意合
    併分割，希望能分在現使用之位置上。
八、被告寅○部分：未於最後言詞辯論期日到場，惟據其前到場陳述略以：
  （一）聲明：同意分割。
  （二）陳述：同意合併分割，不同意原告之分割方案。
九、被告癸○○部分：未於最後言詞辯論期日到場，惟據其前到場陳述略以：
  （一）聲明：同意分割。
  （二）陳述：要與被告辛○○、玄○○、壬○○分割在一起，但不保持共有，不負
        擔訴訟費用。大竹巷之既成道路應保留共有。並保留其建物，同意合併分割
        ，對原告之分割方案亦無意見。
十、被告辛○○部分：未於最後言詞辯論期日到場，惟據其前到場陳述略以：
  （一）聲明：同意分割。
  （二）陳述：要與被告癸○○、玄○○、壬○○分割在一起，但不保持共有，不負
        擔訴訟費用。大竹巷之既成道路應保留共有。並保留其建物而為分割。土係
        應先合併後再分割，同意被告丑○○、巳○○之方案。
十一、被告玄○○、壬○○部分：未於最後言詞辯論期日到場，惟據其前到場陳述略
      以：
  （一）聲明：同意分割。
  （二）陳述：渠二人分割在一起，保持共有，大竹巷為既成道路，此部分應由彰化
        縣溪湖鎮○○段第一一四地號之共有人保持共有，以供通行，請將被告玄○○現有之三層樓房及被告壬○○使用現狀之土地，應分歸渠二人共有，以利
        使用，同意合併分割。
十二、被告辰○部分：未於最後言詞辯論期日到場，惟據其前到場聲明及陳述略以：
      先稱同意合併分割，嗣稱希望照原告之分割方案。
十三、被告戌○○部分：未於最後言詞辯論期日到場，惟據其前到場聲明及陳述略以
      ：同意合併分割。
十四、被告申○○部分：未於言詞辯論期日到場，惟提出書狀陳述略以：希望土地能
      合併分割。
十五、被告黃○○、Ｂ○○、Ａ○○、地○○部分：未於言詞辯論期日到場，亦未提
      出書狀作何聲明或陳述。
丙、法院方面：
    本院依聲請履勘現場，並囑託彰化縣溪湖地政事務所派員至現場測量。
    理　　由
一、被告申○○、戌○○、黃○○、Ｂ○○、Ａ○○、癸○○、辛○○、乙○○、宇
    ○○、宙○○、壬○○、玄○○、地○○、未○○、天○○、酉○○、戊○○、
    丙○○、己○○、寅○、辰○、丁○○、卯○○等未於言詞辯論期日或最後言詞
    辯論期日到場，查無民事訴訟法第三百八十六條所列各款情形，依原告之聲請，
    由其一造辯論而為判決。
二、本件原告主張之事實，已據其提出土地登記簿謄本、地謄圖謄本、戶籍謄本為證
    ，並經本院勘驗現場屬實，復囑託彰化縣溪湖地政事務所鑑測明確，製有複丈成
    果圖存卷可稽，堪信為真實。
三、按因繼承、強制執行、公用徵收或法院之判決，於登記前已取得不動產物權者，
    非經登記，不得處分其物權，民法第七百五十九條定有明文。法院裁判分割共有
    物而以原物分配於各共有人時，係使共有關係變更為單獨所有，其性質為共有人
    間應有部分之交換，自屬處分行為（最高法院六十九年台上字第一一三四號判例
    參照）。本件如附表一所示之土地共有人徐仲喜已於八十三年十一月十八日死亡
    ，繼承人為被告戊○○、申○○、戌○○、黃○○、Ｂ○○、Ａ○○等，有戶籍
    謄本在卷可稽，因繼承人即被告戊○○等人尚未辦理繼承登記，原告請求其等辦
    理繼承登記，為有理由，應予准許。
四、又按共有物除因物之使用目的不能分割或共有人間契約訂有不分割之期限者外，
    各共有人，得隨時請求分割共有物，再共有物分割之方法，共有人不能協議決定
    者，法院得因任何共有人之聲請，以原物分配或變價分配之，民法第八百二十三
    條第一項及第八百二十四條第二項規定甚明。本件前開四筆土地既合於判決分割
    之要件，則原告本於土地共有人之分割請求權訴請判決分割，於法自屬有據，應
    予准許。
五、共有人因共有物分割之方法不能協議決定，而提起請求分割共有物之訴，應由法
    院斟酌當事人之聲請、共有物之性質、經濟效用及全體共有人之利益等公平決定
    之。經查：系爭土地上如八十七年二月十日複丈成果圖所示，坐落彰化縣溪湖鎮
    ○○段第一０八、一一三、一一四、一一六地號土地上，均有如該複丈成果圖所
    示兩造之建物分布之情形，業經本院會同地政事務所人員赴現場履勘屬實，且有
    勘驗筆錄、地籍圖及土地複丈成果圖在卷足憑，並為兩造所不爭執。至系爭土地
    之分割方法，爰分述如下：（一）、按共有物為不同地號之數筆土地，其共有人
    如非以成立一共有關係之意思而共有該數筆土地時，應認其共有關係分別存在於
    系爭土地之上，除經全體共有人同意外，法院為分割時，尚不能任意予以合併分
    割。本件系爭四筆土地雖有部分被告主張應合併分割，然既未經全體共有人同意
    ，因系爭四筆土地共有關係分別存在於系爭土地之上，本院為分割時，尚不能予
    以合併分割，故合併分割之主張，尚無可採。（二）、如採附圖之方案為分割，
    一則按各筆土地共有人之應有部分而為分割，堪稱公允，再者坐落彰化縣溪湖鎮
    ○○段第一一三、一一四地號土地北面，以及同段一一六地號土地南側，已有計
    劃道路將來可供通行，亦顧及各共有人將來分得土地交通出入之便利性。綜上所
    述，系爭土地之分割方案，本院參酌土地利用之合理性等因素，認應以附圖方案
    所示之分割方法為適當。至於附圖中分得人記載「徐仲喜」部分，因徐仲喜已死
    亡應由被告戊○○、申○○、戌○○、黃○○、Ｂ○○、Ａ○○等人辦理繼承登
    記，已如前述，故應參照附表二至五之記載，由被告戊○○、申○○、戌○○、
    黃○○、Ｂ○○、Ａ○○等人取得所有權並維持公同共有。另附圖所示坐落彰化
    縣溪湖鎮○○段第一一三地號編號Ｒ部分以及同段一一四地號編號Ｐ部分，係作
    為道路使用，各由坐落彰化縣溪湖鎮○○段第一一三、一一四地號土地之共有人
    按原應有部分比例維持共有，附此敘明。
六、本件被告等之行為，按當時之訴訟程序，為伸張或防衛權利所必要，爰命原告負
    擔一部分訴訟費用。
結論：本件原告之訴為有理由，依民事訴訟法第三百八十五條第一項前段、第七十八
條、第八十一條第二款、第八十五條第一項但書、第八十五條第二項，判決如主文。
中　　　華　　　民　　　國　　九十一　　年　　十二　　月　　　六　　　日
                            台灣彰化地方法院民事第一庭
~B法　　　官　陳弘仁
右為正本係照原本作成。
如對本判決上訴，應於判決送達後二十日內向本院提出上訴狀。
~B法院書記官　王振州
中　　　華　　　民　　　國　　九十一　　年　　十二　　月　　　六　　　日
